【裁判字號】    89,自,78
【裁判日期】    900913
【裁判案由】    公然侮辱
【裁判全文】
臺灣臺北地方法院刑事判決                           八十九年度自字第七八號
    自  訴  人
    即反訴被告  丙○○
    代理人  兼
    選任辯護人  張冀明律師
                張訓嘉律師
                魏灼瑩律師
    被      告
    即  反訴人  庚○○
    輔  佐  人  己○○
    選任辯護人
    兼  代理人  黃碧芬
右列被告因公然侮辱案件，經自訴人提起自訴，及反訴人提起反訴，本院判決如左：
    主      文
庚○○、丙○○均無罪。
    理      由
一、自訴意旨如附件 (一）自訴狀所載；反訴意旨如附件（二）（三）反訴狀所載。
二、按犯罪事實應依證據認定之，無證據不得推定其犯罪事實；不能證明被告犯罪者
    ，應諭知無罪之判決，刑事訴訟法第一百五十四條、第三百零一條第一項分別定
    有明文。又所謂認定犯罪事實之證據，係指足以認定被告確有犯罪行為之積極證
    據而言，如未發現相當證據，或證據不足以證明，自不能以推測或擬制之方法，
    以為裁判基礎。且自訴人之指訴，係以使被告受刑事訴追為目的，是其陳述是否
    與事實相符，仍應調查其他事實以資審認，始得為不利被告之認定。又認定不利
    於被告之事實，需依積極證據，茍積極證據不足為不利於被告事實之認定時，即
    應為有利於被告之認定，更不必有何有利之證據。次按，刑事訴訟上證明之資料
    ，無論其為直接證據或間接證據，均須達於通常一般人均不致於有所懷疑，而得
    確信其為真實之程度，始得據為有罪之認定，若其關於被告是否犯罪之證明未能
    達此程度，而有合理性懷疑之存在，致使無從形成有罪之確信，根據「罪證有疑
    ，利於被告」之證據法則，即不得遽為不利被告之認定，其以情況證據（即間接
    證據）斷罪時，尤須基於該證據在直接關係上所可證明之他項情況事實，本乎推
    理作用足以確證被告有罪，方為合法，不得徒憑主觀上之推想，將一般經驗上有
    利被告之其他合理情況逕予排除，此觀諸最高法院七十六年臺上字第四九八六號
    、三十二年度上字第六七號判例意旨亦甚明顯。
三、自訴部分
（一）本件自訴人丙○○認被告庚○○涉有妨害名譽犯行，係以所提錄音帶一捲及其
      譯文為主要論據。訊據被告庚○○固坦承有於民國八十八年八月七日於臺灣全
      民廣播電台股份有限公司（下稱全民電台）主持「庚○○節目」，惟堅決否認
      有何妨害名譽之犯行，辯稱：伊所為言論均係可受公評之事，無誹謗或公然侮
      辱之意等語。
（二）經查，被告確曾於八十八年八月七日中午在全民電台主持「庚○○時間」時，
      陳稱：「．．．雖然他們兄弟透過其他人來跟我說條件，甚至收買我．．．」
      、「我不知道是否丙○○要對阿扁報一箭之仇，因為阿扁當市長之時處理十四
      號公園拆遷案時，丙○○和施明德到現場，反被阿扁譏諷『丙○○落跑』，還
      是因為明年總統要大選的時候要替宋楚瑜助選．．．」、「．．．所以完全是
      黑箱作業，在這黑箱作業時，包括全民所有的同仁，都不知道．．．」、「．
      ．．想不到丙○○兄弟會將全民電台賣給趙少康，是我怎樣也想不到，且不能
      諒解的，所以不管錢，他們拿去以後怎樣在民進黨裡面，運用民進黨裡面的資
      源，來作為提昇丙○○黨內的聲望，甚至將來要去做黨主席，下一步要收買人
      頭黨員的資金，但是時間可為見證，今天如果我走出電台遭暗算，各位親愛的
      聽眾朋友可為人證，要記的是他們兄弟所害的、所下的毒手．．．」、「．．
      ．我想到前不久在中國時報的一篇丙○○文章中談坐黑牢及參加女兒大學畢業
      典禮及作阿公的心情，但是我現在想起來只有四個字可以形容他，『寡廉鮮恥
      』，我認為這四個字是恰到好處．．．」、「．．．現在因為丙○○和丁○○
      出賣全民電台予趙少康．．．」、「．．．河洛歌仔戲團有演『白賊七』的戲
      ，他們兄弟也應該去看一看．．．」、「．．．尤其他利用民視、山水公司、
      全民電通、全民電台，所有的問題皆是為權與錢．．．」、「．．．但事實上
      多年來股東也沒有看帳，已造成事實，被騙後的感受．．．」等等，業據被告
      於檢察官偵查中供稱：「（『提示當日節目部分譯文』有何意見？）大致相同
      ，我是有批評過他（按指自訴人）」（詳臺北地檢八十八年度他字第二六八九
      號卷第一七頁），及於本院審理中坦承「（問：對自訴之犯罪事實有何意見？
      ）我承認在八十八年八月七日中午十二點有說」（詳本院九十年四月廿六日審
      判筆錄）等語在卷，並有自訴人所提之錄音帶二捲扣案、錄音帶譯文及本院於
      九十年六月十一日就該錄音帶內容所作之勘驗筆錄附卷可稽，此部分事實應堪
      認定。又自訴人提出之該錄音帶並非犯刑法第三百十五條之一第二款竊錄罪或
      著作權法第九十一條第一項違反重製罪所得之物（詳如反訴部分所述），尚非
      違法取得，自得作為證據；且觀上開勘驗筆錄所載之譯文，除剔除該廣播節目
      中之廣告外，其餘被告之陳述內容均屬連貫，並無跳接轉錄之情形，尚難認有
      變造之虞，被告選任辯護人及輔佐人謂該錄音帶係違法取得且經剪接，不得作
      為證據云云，無足憑取，應予敘明。
（三）惟按，刑法第三百十條第二項加重誹謗罪之成立，以意圖散布於眾，而以散布
      文字、圖畫之方式，指摘或傳述足以毀損他人名譽之事者為要件，是行為人散
      布文字時，須有誹謗之故意，始足當之。又誹謗罪不問事實之有無，概行處罰
      ，其箝制言論自由及妨害社會之發展，可謂極矣，是有所謂「真實抗辯原則」
      之立法例，即凡與公共利益有關之真實事項，亦不得宣布，其於保護個人名譽
      不免過當，而於社會之利害，未嘗慮及矣，因認對於所誹謗與公益有關之事，
      能證明為真實者，不罰。再參諸美國憲法對言論自由保障之精神，其法制要求
      對公共事務，特別是對公務員及公眾人物所為之言論，須證明行為人具實質之
      惡意（actual malice） ，即明知為不實之確定故意或出諸不論真實與否之未
      必故意（reckless disrgard ），始得追究行為人之責任，此即所謂之「真正
      惡意原則」。而我國司法院大法官於八十三年九月廿三日作成之釋字第三百六
      十四號解釋，已闡明：「言論自由為民主憲政之基礎。廣播電視係人民表達思
      想與言論之重要媒體，可藉以反映公意、強化民主，啟迪新知，促進文化、道
      德、經濟等各方面之發展，其以廣播及電視方式表達言論之自由，為憲法第十
      一條所保障之範圍」（詳解釋理由書）；嗣於八十九年七月七日作成之釋字第
      五百零九號解釋，更揭櫫「言論自由為人民之基本權利，憲法第十一條定有明
      文，國家應給予最大限度之維護，俾其實現自我、溝通意見、追求真理及監督
      各種政治或社會活動之功能得以發揮。惟為兼顧對個人名譽、隱私及公共利益
      之保護，法律尚非不得對言論自由依其傳播方式為合理之限制。刑法第三百十
      條第一項及第二項誹謗罪即係保護個人法益而設，為防止妨礙他人之自由權利
      所必要，符合憲法第二十三條規定之意旨。至刑法同條第三項前段以對誹謗之
      事，能證明其真實者不罰，係針對言論內容與事實相符之保障，並藉以限定刑
      罰權之範圍，非謂指摘或傳述誹謗事項之行為，必須自行證明其言論內容確屬
      真實，始能免於刑責。惟行為人雖不能證明言論為真實，但依其提出證據資料
      ，認為行為人有相當理由確信其為真實者，即不能以誹謗罪之刑責相繩，亦不
      得以此項規定而免除檢察官或自訴人於訴訟程序中，依法應負行為人故意毀損
      他人名譽之舉證責任，或法院發現其為真實之義務」之意旨。另美國實務上甚
      且認為大眾在從事有關公共問題之討論，不應受到任何拘束，應該是充滿活力
      的而且完全開放的自由發抒，即使此種言論是對政府或公務員等公眾人物所為
      之猛烈刻薄或令人不快的尖銳攻擊，亦應予以容忍。而言論自由之主要目的，
      在保障一般大眾對於公眾事務的自由發抒評論，以健全民主政治；為貫徹其目
      的，對於批評政府或政府官員、民意代表等「公眾人物」（public figure）
      之言論，縱其內容不實而侵害受批評者名譽，亦必須予以保障。因人民參與公
      共事務討論爭辯之過程中難免產生錯誤，如對此種不實內容之言論加以法律制
      裁，將使表意人在意見表達之前作了「自我的事前檢查」（self-censor-ship
      ），甚至會造成「寒蟬效果」（chilling effect），因表意人可能過於疑懼
      其表達將會受到處罰而不願發表意見。因此對不實內容言論加以法律制裁將會
      使表意人喪失意願或勇氣參與公共事務的討論。而一健全民主社會所仰賴公眾
      對政府所作所為的活潑及多樣性的公眾討論，亦將不可得。故內容不實的言論
      固不足取，然而為給予言論自由適當的「生存空間」（breathing space），
      以達到健全民主政治目的，對內容不實但有關公眾人物的言論，必須加以容忍
      ，而賦予言論自由的保障（參照林子儀教授著「言論自由與名譽權保障之新發
      展，評Milkovich v. Lorain Journal Co.案」，載焦興鎧教授編「美國最高
      法院重要判例之研究《一九九○至一九九二》）。
（四）再者，處理涉及妨害名譽性質之言論，除需考量前述「真實抗辯原則」外，尚
      須審酌「合理評論原則」，即相當於我國刑法第三百十一條第三款所定：以善
      意發表言論，對可受公評之事為適當之評論者，不罰。該原則所保護者為「意
      見或評論的陳述」，且於刑法第三百零九條公然侮辱罪、第三百十條誹謗罪均
      有適用餘地。詳言之，陳述事實與發表意見不同，事實有能證明真實與否之問
      題，意見則為主觀之價值判斷，無所謂真實與否，在民主多元社會各種價值判
      斷皆應容許，不應有何者正確或何者錯誤而運用公權力加以鼓勵或禁制之現象
      ，僅能經由言論之自由市場機制，使真理愈辯愈明而達去蕪存菁之效果。對於
      可受公評之事項，尤其對政府之施政措施，縱然以不留餘地或尖酸刻薄之語言
      文字予以批評，亦應認為仍受憲法之保障。蓋維護言論自由即所以促進政治民
      主及社會之健全發展，與個人名譽可能遭受之損失兩相衡量，顯然有較高之價
      值。惟事實陳述與意見發表在概念上本屬流動，有時難期其涇渭分明，若意見
      係以某項事實為基礎或發言過程中夾論夾敘，將事實敘述與評論混為一談時，
      始應考慮事實之真偽問題。據此，刑法第三百十一條各款事由，既以善意發表
      言論為前提，乃指行為人言論涉及事實之部分，有前開司法院大法官釋字第五
      百零九號解釋意旨之適用（參閱司法院大法官釋字第五百零九號解釋吳庚大法
      官協同意見書）。又不論意見或評論是多麼荒謬或粗暴，不論其是好是壞或是
      不好不壞，不論其是不成熟的、輕率的或是不嚴謹的評論，均在保障範圍之內
      。蓋意見評論之語詞常屬評價性語詞，本屬主觀，無從以客觀事實證明。於美
      國法院判決實例中，批評某人為垃圾、笨蛋、白痴或偏執狂等，或形容某人為
      希特勒或法西斯主義份子等，均曾被法院判決屬於意見或評論之表達。而在判
      斷某種評論是否「合理」或「適當」，並不是在審查評論或意見的表達是否選
      擇了適當的字眼或形容詞；而是在審查其評論所根據之事實或評論的事實是否
      已經為大眾知曉，或是否在評論的同時一併公開的陳述。其目的即是在讓大眾
      去判斷表達意見之人對某項事務的評論或意見是否持平，表達意見人是否能受
      到社會大眾的信賴及其意見或評論是否會被社會接受，社會自有評價及選擇。
      在判斷是否為「善意」的評論，其重點係在審查表達意見人是否針對與公眾利
      益有關之事項表達意見或作評論，其動機非以毀損被評論人之名譽為唯一之目
      的，即可認其評論為善意（參閱林子儀教授著前揭文）。
（五）本院查，自訴人於自訴狀中已載明「全民廣播電台經營權轉讓」、「全民電台
      屬民間商業電台，其經營不善，在顧及廣大聽眾收聽權及股東合法權益下，乃
      將經營權移轉較具經營績效之電台，以期永續發展」，自訴人於本院訊問中復
      自承已將部分全民電台股份轉讓案外人趙少康等語（詳本院八十九年十二月廿
      七日訊問筆錄），自訴人提起本件自訴時曾提起告訴，其告訴代理人陳振東律
      師於檢察官偵查中亦陳稱：「可能因黃（按即被告）認為全民電台賣給趙少康
      ，丙○○要負責。全民電台經營權的移轉是在八十八年九月，全民電台頻道是
      FM 九八．一，現已改為ＮＥＷＳ98電台」等語（詳前引他卷第九頁反面），
      足見被告於上開節目中稱全民電台已轉賣趙少康等語，非憑空杜撰；又自訴人
      自全民電台於八十三年六月十一日核准設立登記起迄今，均為該公司股東，甚
      至為董事，有行政院新聞局八十九年八月九日（八九）琴廣二字第一二○四○
      號函檢送之全民電台股權轉讓暨負責人變更之相關資料附卷可稽，證人即曾參
      與全民電台設立及主持節目之自由作家甲○○、學者戊○○、媒體工作者乙○○（筆名漁夫）等於本院九十年七月廿五日訊問中亦分別證稱渠等參與全民電
      台時，所知之經營人即係自訴人，證人戊○○證稱：「陳英燦有跟我說整個運
      作是丙○○在運作的，因為我相信張（按即自訴人，下同）所以才會去從事電
      台的主持工作」，證人乙○○結證稱：「實際上是丙○○在操作，如何邀請人
      在上節目，都是張策劃的」、「成立公司後，張還是管全民電台重要的事情」
      等語，而自訴人於全民電台成立前，曾公開表示決定申請設立電台，係為人民
      所設，宗旨以公共服務及公共政策研究為主等語，亦有輔佐人所呈剪報二紙附
      卷足憑，參以自訴人任民意代表多年，於政壇上甚富知名度與影響力，則被告
      主觀上認上開電台轉讓行為係自訴人所為之決策並主導，衡情尚無悖常理。是
      縱然全民電台係經全體股東同意轉讓，非自訴人所片面決定屬實，亦難認被告
      於廣播節目中陳稱自訴人將全民電台出售與趙少康云云，有故意捏造事實之情
      。另自訴人指訴被告於廣播中謂：「．．．雖然他們兄弟透過其他人來跟我說
      條件，甚至收買我．．．」乙詞，亦涉及誹謗云云。然自訴人於自訴狀中已表
      明「全民電台曾支付被告新臺幣二百萬元作為遣散費」，於本院審理中亦為相
      同之陳述，顯見被告稱自訴人確有欲支付伊金錢情事，非不可採信，則被告將
      此行為解讀成收買，亦無可厚非，自訴人指訴被告企圖誣陷伊為運用金錢收買
      他人之貪汙假象云云，亦無足採。
（六）次查，廣播電視之電波頻率為有限性之公共資源，為免被壟斷與獨佔，國家應
      制定法律，使主管機關對於開放電波頻率之規劃與分配，能依公平合理之原則
      審慎決定，藉此謀求廣播電視之均衡發展，民眾亦得有更多利用媒體之機會（
      司法院大法官釋字第三百六十四號解釋理由書參照）。廣播電視法第四條亦明
      文：「廣播、電視事業使用之電波頻率，為國家所有，由交通部會同新聞局規
      劃支配。前項電波頻率，不得租賃、借貸或轉讓。」且全民電台係一股份有限
      公司組織，其經營權轉讓，須依公司法第一百八十五條經股東會為重度特別決
      議始可為之。而全民電台實際上已轉讓他人經營，並變更頻道為ＮＥＷＳ98電
      台，已如前述，惟其公司名稱並未變更，亦有前揭行政院新聞局函復之資料可
      考，再衡諸全民電台為一廣播公司，有相當程度之聽眾，然前開證人甲○○、
      戊○○、乙○○均證稱渠等係事後於記者會宣布轉讓時始知悉等語，核與被告
      此部分所辯相符，則被告事前既未曾聽聞全民電台即將轉讓他人之訊息，猝然
      得知全民電台業已轉手經營之事實，心中難免起疑，其因此於「庚○○時間」
      中質疑全民電台之轉讓為黑箱作業乙節，尚無從認有虛構之故意，況此係被告
      本於其認知所為評論之詞，亦無涉真實與否之問題。
（七）另按，廣播電視之電波頻率為有限性之公共資源，且屬國家所有，已闡述如前
      ；且由於只有少數人才能進入市場從事大眾傳播業，如對此自由競爭所造成，
      或法律賦予特權所造成之壟斷不作適當之規範，言論自由市場之理論即無法實
      現。因此，賦予一般私人接近使用媒體權，即是要打破壟斷，打開市場，提供
      不同的意見，以維持言論自由市場之有效運作（參閱林子儀教授著「論接近使
      用媒體權」，載氏著「言論自由與新聞自由」，第二百頁），此亦前引司法院
      大法官釋字第三百六十四號解釋所揭櫫之意旨。查全民電台經核准設立前為地
      下電台，其成立之目的在促使政府開放電台頻道以避免壟斷，並藉以宣揚臺灣
      優先理念及強調臺灣本土意識各節，為自訴人所不爭，並經證人甲○○、戊○○、乙○○等證述如前，渠等並證稱：全民電台轉讓予趙少康所經營之飛碟電
      台，改成ＮＥＷＳ98後，與設立初衷、理念不符；證人戊○○並陳稱：「當時
      全民電台的節目比較本土，整個民主的追求傾向於民主體制改革，所以裡面很
      多是用臺語發音的，ＮＥＷＳ98我聽的感覺是對政治的評論方面與當初的方向
      是差很多的，如同光譜的兩端，一個在右邊，一個在左邊，批評角度不一，政
      治屬性都不一樣」等語；證人乙○○另證稱：「政黨取向不一樣，且他們採取
      的是違反政府的規定採取聯播，把所有的媒體又壟斷起來」、「趙少康是新黨
      的，聯播是他們買下其他的媒體，把其他媒體的聲音給截掉，因為趙少康把所
      有的電台買起來．．．，到最後都變成只有趙少康的政治理念可以聽見，其他
      的聲音就不見了，不是又回到以前的戒嚴時代了」等語，有各該筆錄在卷可按
      ，堪信被告辯稱全民電台轉讓乙事係可受公評之事，並非無稽。
（八）再觀被告於「庚○○時間」節目中所為之言論，係在評論全民電台轉讓乙事，
      其所稱：「我不知道是否丙○○要對阿扁報一箭之仇，因為阿扁當市長之時處
      理十四號公園拆遷案時，丙○○和施明德到現場，反被阿扁譏諷『丙○○落跑
      』，還是因為明年總統要大選的時候要替宋楚瑜助選．．．」、「．．．想不
      到丙○○兄弟會將全民電台賣給趙少康，是我怎樣也想不到，且不能諒解的，
      所以不管錢，他們拿去以後怎樣在民進黨裡面，運用民進黨裡面的資源，來作
      為提昇丙○○黨內的聲望，甚至將來要去做黨主席，下一步要收買人頭黨員的
      資金，但是時間可為見證，今天如果我走出電台遭暗算，各位親愛的聽眾朋友
      可為人證，要記的是他們兄弟所害的、所下的毒手．．．」、「．．．尤其他
      利用民視、山水公司、全民電通、全民電台，所有的問題皆是為權與錢．．．
      」等等，均顯非對既往事實之陳述，應屬評論之範疇，此由被告稱「我不知道
      是否」、「還是因為明年」、「以後怎樣」、「甚至將來」、「下一步要」、
      「今天如果」等詞觀之益明，自無所謂虛構事實之問題。自訴人指稱被告有誣
      指伊為宋楚瑜助選、與黑道掛勾、與國民黨分贓、與新黨共謀、違反選罷法及
  犯刑法賄賂罪各云云，不無過度推論之嫌，不足採信。至被告於節目中稱：「
      「．．．我想到前不久在中國時報的一篇丙○○文章中談坐黑牢及參加女兒大
      學畢業典禮及作阿公的心情，但是我現在想起來只有四個字可以形容他，『寡
      廉鮮恥』，我認為這四個字是恰到好處．．．」、「．．．河洛歌仔戲團有演
      『白賊七』的戲，他們兄弟也應該去看一看．．．」云云，遣詞用字或有未當
      。然查，證人甲○○等均證稱：伊等聽聞全民電台轉讓予趙少康時均非常生氣
      ，且時常接獲聽眾抗議電話等語，堪信同與證人甲○○等參與全民電台設立並
      主持節目之被告辯稱，其得知全民電台轉讓之事後非常氣憤乙節非虛；且被告
      主持之「庚○○時間」係現場節目，非事先錄製，無從事後修飾，自難期待被
      告於評論全民電台轉讓乙事時能心平氣和而字斟句酌，再衡以該等言詞佔整個
      廣播節目（中午十二時至下午二時）內容比例甚微，被告用詞即有不當，亦難
      逕認其有妨害名譽之犯意。況自訴人身為立法委員兼屬公眾人物，從事反對運
      動多年，每對政府之政策有所建言及批評，對言論自由之追求亦不遺餘力，其
      所作為，本應受到媒體、選民嚴格之監督，此亦為公眾人物應具備之胸襟，而
      容忍人民及媒體之評論，則是公眾人物所必須付出之代價。而依前開學者及美
      國實務見解，對公眾人物之言行，縱然以不留餘地或尖酸刻薄之語言文字予以
      批評，或用詞有荒謬、粗暴、不成熟、輕率、不嚴謹之情形，仍在言論自由保
      障範圍之內。自訴人未斟酌於此，僅擷取被告之隻言片語，遽認其有誹謗或公
      然侮辱之犯行，似嫌速斷。
（九）綜上，被告言及自訴人將全民電台轉讓趙少康，不惟非全屬子虛，且依前所述
      ，被告應有相當理由確信其所為陳述為真實，徵之前引大法官釋字第五百零九
      號解釋，尚難逕將被告律以誹謗罪之刑責。再全民電台轉讓事涉公共資源分配
      問題，且關乎人民「接近使用傳播媒體」之權利，被告就該事件所為之言論，
      無論真實與否，均屬可受公評之事，任何國民均可予以批評，被告主持廣播之
      節目係屬大眾傳播媒體，更屬責無旁貸。且自訴人所指遭誹謗之言詞，均屬被
      告個人主觀意見之評論，而非具體事實之指摘或傳述，與刑法誹謗罪之構成要
      件尚屬有間。況本件被告於前述廣播節目中評論全民電台轉讓之事時，已併予
      陳述該全民電台轉讓之基本事實，此觀本院勘驗筆錄所載之譯文甚明，則聽眾
      自能判斷被告對該項事件之評論或意見是否持平，其是否能受到社會大眾的信
      賴及其意見或評論是否會被社會接受，社會自有評價及選擇，其評論難謂非「
      合理」、「適當」；而被告係針對與公眾利益有關之事項表達意見或作評論，
      其動機非以毀損被評論人即自訴人之名譽為唯一之目的，應可認其評論為善意
      ，揆諸前揭說明，被告之言論，與「合理評論原則」尚無違背，依刑法第三百
      十一條第三款規定，自足阻卻公然侮辱罪及誹謗罪之不法。從而，自訴人指訴
      被告有公然侮辱、誹謗等犯行，均有未當。
四、反訴部分
（一）質之反訴被告堅決否認有誣告、竊錄、誹謗、違反著作權法等犯行，辯稱：伊
      提起自訴，係為保障合法權利，並無誣告、誹謗反訴人之意，且錄音帶之取得
      並非違法等語。
（二）誣告罪部分：
      刑法第一百六十九條誣告罪，以意圖他人受刑事或懲戒處分為要件，且以告訴
      人所訴被訴人之事實必須完全出於虛構為要件，若有出於誤會或懷疑有此事而
      為申告，以致不能證明其所訴之事實為真實，縱被訴人不負刑責，而告訴人本
      缺乏誣告之故意，亦難成立誣告罪名，最高法院四十四年度臺上字第八九二號
      判例闡釋甚明。查反訴人於前開「庚○○時間」節目中，曾經提及「．．．雖
      然他們兄弟透過其他人來跟我說條件，甚至收買我．．．」等語，是否即係反
      訴被告所稱之遣散費乙事，非無可疑，是無從排除反訴被告係出於誤會或懷疑
      有此事而為上開陳述。故縱反訴人未曾收受遣散費，在別無積極證據之下，亦
      難逕推測反訴被告明知不實而故為虛偽之申告。況本案反訴被告係於自訴狀之
      末載稱：「而自訴人（按即反訴被告）嗣後始知，全民電台曾支付被告（按即
      反訴人）新臺幣二百萬元作為遣散費，惟其於上開節目中，絕口不提」等語，
      有自訴狀可憑，顯非以反訴人曾收受二百萬元資遣費乙事作為自訴反訴人誹謗
      之事實，足徵反訴被告辯稱其無誣告之犯意，尚堪採信。
（三）竊錄罪部分：
      刑法第三百十五條之一第二款竊錄罪，係無故以錄音竊錄他人「非公開」之活
      動、言論或談話為要件，若係錄製他人「公開」之活動、言論或談話，即與竊
      錄罪之構成要件有間。本案反訴被告所提供之錄音帶，係反訴人於全民電台主
      持「庚○○時間」節目時之言論，業據本院勘驗無訛，有勘驗筆錄附卷可查，
      則錄音帶內所錄製之反訴人言論，自非刑法第三百十五條之一第二款竊錄罪所
      稱之「非公開之言論或談話」，故不論反訴被告所提出之錄音帶係自訴人於廣
      播當時由收音機錄下，或係由全民電台人員於被告廣播當時錄製，均不該當於
      刑法第三百十五條之一第二款竊錄罪之構成要件。反訴人此部分所指，殊無足
      採。
（四）誹謗罪部分：
      本件並無積極證據足認反訴被告明知反訴人未曾領取遣散費二百萬元乙事，已
      如前述，其於自訴狀中載述該事，已難認有誹謗反訴人之實質惡意。且刑法第
      三百十條之誹謗罪，以意圖散布於眾為主觀要件。本案反訴被告係為訴訟之目
      的而提出本件訴狀，係為訴訟之攻擊防禦所必要，屬訴訟權之行使，更難謂有
      何「意圖散布於眾」之犯意。反訴人認反訴被告涉有誹謗罪嫌云云，亦乏依據
      。
（五）違反著作權法部分：
      著作權法第四十五條第一項明文：「專為司法程序使用之必要，在合理範圍內
      ，得重製他人之著作」，此即著作權法上之「合理使用原則」。是姑不論本案
      反訴被告提供之錄音帶是否係以重製之方法侵害反訴人之著作財產權，其重製
      亦係本案訴訟所必要，依著作權法第四十五條第一項規定，足以排除著作權法
      第九十一條第一項非法重製罪之適用，反訴人認反訴被告違反著作權法云云，
      實屬無稽。
五、此外，本院復查無其他積極證據足認被告、反訴被告分別有自訴人、反訴人所指
    之上述犯行，揆之首揭說明，尚難以自訴人、反訴人片面、推測之指訴遽入被告
    、反訴被告於罪，自均應為無罪之諭知。
六、臺灣臺北地方法院檢察署檢察官移送併辦之該署八十九年度偵字第二四八八號妨
    害名譽案，與本件自訴係屬同一事實，本院自得併予審究，附此敘明。
據上論斷，應依刑事訴訟法第三百四十三條、第三零一條第一項、第三百三十九條，
判決如主文。
中      華      民      國    九十      年      九      月     十三     日
                                      臺灣臺北地方法院刑事第八庭
                                          法  官  宋  松  璟
右正本證明與原本無異。
如不服本判決，應於判決送達後十日內向本院提出上訴狀(應抄附繕本)。告訴人
或被害人如對於本判決不服者，應具備理由請求檢察官上訴，其上訴期間之計算
係以檢察官收受判決正本之日期為準。
                                          書記官  楊  文  祥
中      華      民      國    九十      年      九      月     十三     日


司法院資訊處製作；財團法人民間司法改革基金會備份。
